【裁判字號】    87,訴,1137
【裁判日期】    890828
【裁判案由】    租佃爭議
【裁判全文】
臺灣桃園地方法院民事判決  八十七年度訴字第一一三七號
    原      告  丙○○
    被      告  丁○○○
                甲○○
                乙○○
右當事人間租佃爭議事件，本院判決如左：
    主    文
原告之訴駁回。
訴訟費用由原告負擔。
    事    實
甲、原告方面：
一、聲明：
（一）被告應協同原告就桃園縣大園和字第一八二號耕地三七五租約，辦理如附表所
      示之變更登記，包括繼承人及承租標示地號之變更。
（二）被告應與原告就前項變更後之耕地，續訂書面租約，並協同原告辦理續定租約
      之登記。
二、陳述：
（一）緣原告之被繼承人許紅嬰自民國（下同）三十七年起即與吳招訂立大園和字第
      一八二號耕地三七五租約，不僅承租標示桃園縣大園鄉○○○段下縣厝子小段
      三三之六地號錯誤，且出租人亦有錯誤，蓋當初雖以吳招名義為出租人與許紅
      嬰訂立書面耕地租約，惟實際上出租人為吳阿招（即吳招）、許鳳嬌、乙○○
      等三人，嗣因出租人吳阿招去世後由丁○○○繼承，許鳳嬌去世後由甲○○繼
      承，故出租人應變更為丁○○○、甲○○、乙○○等三人，合先敘明。
（二）次查原告之被繼承人許紅嬰與吳阿招訂立耕地租約，乃承租坐落桃園縣雙溪口
      段下縣厝子小段三三之六地號、面積零點三三九五公頃，惟於四十二年九月三
      十日，因實施耕者有其田土地分割，及同年壹壹月貳參日省政府四二年民地甲
      字第三八一０號令共有土地所有權移轉變更登記處理原則由政府逕為交換移轉
      ，三三之六地號遂變成如附表所變更之地號及應有部份，原告為原承租人許紅
      嬰之獨子，於先父死亡後，依法單獨繼承其承租權，又五十年來原告持續承租
      耕作者乃現在之三八之十六地號土地全部，而三八之十六地號土地乃被告三人
      與其他共有人約定，由被告三人分管使用的土地，惟因耕地租約地號係載租賃
      標示為三三之六地號，而依目前之土地登記薄謄本該地號非被告所有，被告等
      明知兩造間之租賃契約確實存在，竟無故不協同辦理變更登記，為此請求被告
      協同原告就桃園縣大園和字第一八二號耕地租約，辦理如附表所示之變更登記
      ，包括繼承人及承租標示地號之變更，即由原來之出租人吳招變為被告三人，
      原來之承租人許紅嬰變更為原告，租賃標的由原來的地號三三之六變更為地號
      三八之十六。
（三）原告向被告承租之標的確為三八之十六地號土地，蓋被告向原告持續收取租谷
      所立之收據均載明為三八之十六地號，而原告所繳付之水利費用之面積與被告
      三人所分管之三八之十六地號面積相同，亦與原訂耕地租約所載面積約略相等
      且與被告三人之應有部份之總和亦約略相等。次查系爭耕地租期於六十八年已
      屆滿，被告以目前土地登記簿謄本三三之六地號非被告所有，即拒不續訂租約
      ，為此併訴請被告應與原告就前項變更後之耕地，續訂書面租約，並協同原告
      辦理續定租約之登記。
三、證據：提出耕地三七五租約乙份、四十二年變更登記土地登記薄謄本、稻谷收據
    十一份、臺灣省桃園農田水利會徵收單二紙、耕地三七五租約訂立、變更、終止
    、續訂登申請書乙份、承租耕地錯誤理由書乙份、存證信函乙份（以上皆影本）
    等為證，並請求訊問證人許招字。
乙、被告方面：
一、聲明：求為判決如主文所示。
二、陳述：緣吳招出租與原告之被繼承人許紅嬰耕作之土地，乃桃園縣大園鄉○○○
    段下縣厝子小段三三之六號土地，核與原告主張實際耕作之同小段三八之十六號
    土地，地號並不相同，況三八之十六地號係由同小段三八地號分割出來，原告訴
    請被告協同辦理變更租約地號，顯屬無據，另原告占用系爭三八之十六號土地，
    並未供耕作使用，而係建造二層樓房屋及雞舍等地上物使用，足認原告並未自任
    耕作，該租約為無效，且退步言，亦可認原告已放棄耕作，依耕地三七五減租條
    例第十七條第一項第二款規定，被告亦可終止租約。
三、證據：提出照片乙張、土地所有權狀影本乙份等為證。
丙、本院依原告之聲請前往現場勘驗並囑託桃園縣蘆竹地政事務所派員測量，並依職
    權調閱本院八十八年存字第三五四二號提存卷。
    理    由
一、本件原告起訴主張原告之被繼承人許紅嬰自三十七年起即與吳招訂立大園和字第
    一八二號耕地三七五租約，惟不僅承租標示桃園縣大園鄉○○○段下縣厝子小段
    三三之六地號錯誤，且出租人亦有錯誤，蓋當初雖以吳招名義為出租人與許紅嬰
    訂立書面耕地租約，惟實際上出租人為吳阿招、許鳳嬌、乙○○等三人，嗣因出
    租人吳阿招去世後由丁○○○繼承，許鳳嬌去世後由甲○○繼承，故出租人應變
    更為丁○○○、甲○○、乙○○等三人。查原告之被繼承人許紅嬰與吳阿招訂立
    耕地租約，乃承租坐落桃園縣雙溪口段下縣厝子小段三三之六地號，惟嗣三三之
    六地號變更如附表所示之地號及應有部份，原告為原承租人許紅嬰之獨子，於先
    父死亡後，依法單獨繼承其承租權，又五十年來原告持續承租耕作乃三八之十六
    地號土地全部，而三八之十六地號土地乃被告三人與其他共有人約定，由被告三
    人分管使用的土地，雖原訂耕地租約地號係載租賃標示為三三之六地號，依目前
    之土地登記薄謄本該地號非被告所有，但被告等明知兩造間之租賃契約為實在，
    竟無故不協同辦理變更登記，為此請求被告協同原告就桃園縣大園和字第一八二
    號耕地租約，辦理如附表所示之變更登記，包括繼承人及承租標示地號之變更。
    而系爭原訂耕地租期於六十八年已屆滿，被告卻以目前土地登記簿謄本三三之六
    地號非被告所有，拒不續訂租約，為此併訴請被告應與原告就前項變更後之耕地
    ，續訂書面租約，並協同原告辦理續定租約之登記。
    被告則以吳招出租與原告之被繼承人許紅嬰耕作之土地，乃桃園縣大園鄉○○○
    段下縣厝子小段三三之六號土地，核與原告主張實際耕作之同小段三八之十六號
    土地地號並不相同，況三八之十六地號係由同小段三八地號分割出來，原告訴請
    被告協同辦理變更租約地號，顯屬無據，另原告占用系爭三八之十六號土地，並
    未供耕作使用，而係建造二層樓房屋及雞舍等地上物使用，足認原告並未自任耕
    作，該租約為無效，且退步言，亦可認原告已放棄耕作，依耕地三七五減租條例
    第十七條第一項第二款規定，被告亦可終止租約等語，資為抗辯。
二、本件為租佃爭議，前經桃園縣大園鄉公所耕地租佃委員會、桃園縣政府耕地租佃
    委員會調解、調處，均不成立，而移送本院處理，有各該鄉公所、縣政府調解、
    調處程序筆錄各一份在卷足憑，原告提起本件訴訟，與耕地三七五減租條例第二
    十六條規定無違，合先敘明。
三、原告主張系爭三八之十六地號土地全部，乃被告三人與其他共有人約定，由被告
    三人分管使用的土地，而原告之被繼承人許紅嬰自三十七年起即與吳招訂立大園
    和字第一八二號耕地三七五租約，承租標示為桃園縣大園鄉○○○段下縣厝子小
    段三三之六地號，另吳招即吳阿招，吳阿招去世後由丁○○○繼承，許鳳嬌去世
    後由甲○○繼承等事實，有原告所提耕地三七五租約及被告所提土地所有權狀影
    本各乙份為證，復為二造所不爭執，應堪信為真正，而原告復主張二造於系爭三
    八之十六地號土地上應有耕地租約存在，惟為被告所否認，經查，本院依職權至
    現場履勘，三八之十六地號土地確為原告占有使用中，有勘驗筆錄附卷可稽，而
    被告甲○○於本院審理中復自承其有向原告持續收取租谷，而依所立之收據均載
    明為三八之十六地號，此有稻谷收據十一紙為證，另原告所繳付之水利費用之面
    積與被告三人所分管之三八之十六地號面積相同，且與原訂耕地租約所載面積約
    略相等且與被告三人之應有部份之面積總和亦約略相等，有臺灣省桃園農田水利
    會徵收單二紙、土地所有權狀及耕地三七五租約足憑，次查證人即在地號三八之
    十六土地旁耕作之許招字復證稱：原告自其父執輩開始即有在現在三八之十六號
    土地上耕作，時間已很長等語，足證原訂耕地三七五租約地號雖載租賃標示為地
    號三三之六，實則原告向被告承租之耕地應為三八之十六地號土地，應屬無疑。
四、按承租人應自任耕作，並不得將耕地全部或一部轉租於他人；承租人違反前項規
    定時，原訂租約無效，耕地三七五減租條例第十六條第一、二項定有明文。而所
    謂承租人自任耕作，係指承租人應以承租之土地供自己從事耕作之用而言。如承
    租人以承租之土地建築房屋或供其他非耕作之用者，均不在自任耕作之列，應構
    成同條第二項所定原訂租約無效之原因（最高法院七十年台上字第四六三七號判
    例，參照司法院大法官會議釋字一二五號解釋）。查兩造間於系爭三八之十六地
    號土地上雖有耕地租約存在，已如前述，惟被告抗辯原告占用系爭三八之十六號
    土地，並未供耕作使用，而係未經其同意在其上建造二層樓房屋及雞舍等地上物
    使用，足認原告並未自任耕作，該租約為無效等語，原告則謂其建造房屋有經被
    告同意云云。經查，本院於八十八年七月二十二日履勘現場，並由原告具體指出
    其所耕種之土地範圍及位置，由桃園縣蘆竹地政事務所派員實施測量結果，其中
    當時種植蔬菜及藥材之土地佔一小部分，另大部份為養場，此外尚有一棟二層
    樓之房屋，及一堆放農具之一層磚造小屋，至該二棟建物其面積、範圍，已如該
    所於八十八年八月七日以八八蘆地二字第四八八五號函檢附之土地複丈成果圖所
    示，有該複丈成果圖在卷可憑，而依上開履勘及測量結果，原告確有於系爭土地
    之其中一部分，種植蔬菜及藥材之事實，堪以認定，原告亦自承除了建物以外，
    其養雞的範圍最大，其為專業的養雞場，已養雞二十幾年了，本來是種田但因不
    敷成本又要交租谷，所以改成養雞等語，按以自任耕作為目的，約定支付地租，
    使用他人之農地者，為耕地租用。所稱耕作，包括漁牧（土地法一百零六條參照
    。）是租用他人漁地牧地而自為漁牧者，或租用農地耕作後，改為種植、蔬菜
    、花卉樹苗者，均應與租用農地耕作同受保護。惟所稱耕作包括漁牧，係指以漁
    牧為目的而租用土地，亦屬耕地租賃而言，並非謂以耕種農作物為目的之租賃土
    地，可變更為供漁牧之用。是原告在系爭耕地上設置大範圍之養雞場，揆諸上開
    說明，即屬非供耕作使用。次按佃農在承租耕地上固允許有農舍之存在，但茲所
    謂農舍，乃以便利耕作而設，並不以解決佃農家族實際居住問題為目的。故承租
    人如使其家族在承租之耕地上建屋居住，亦屬違反三七五減租條例第十六條第一
    項之規定（六十四年台上五七一號判例參照）。查原告於系爭耕地上尚有一棟二
    層樓之房屋，及一棟堆放農具之一層磚造小屋，至該二棟建物其面積、範圍，已
    如該所於八十八年八月七日以八八蘆地二字第四八八五號函檢附之土地複丈成果
    圖所示，有該複丈成果圖在卷可憑，已如前述，而原告復自承其所蓋房子有二十
    幾年了，其房子有三間臥房、一個廚房、一個客廳、一個浴室等語，顯見原告就
    上該二層樓房，並不符合農舍，係便利耕作而設，揆諸上該判例要旨，原告在承
    租之耕地上建築房屋居住，即符合耕地三七五減租條例第十六條不自任耕作之情
    形，其原訂之耕地租約，即屬無效。
五、綜上所述，原告因在承租之土地上蓋養雞場並建築房屋居住，未自任耕作，致原
    訂租約無效，而原訂三七五租約既屬無效，從而，原告請求被告應協同原告就桃
    園縣大園和字第一八二號耕地三七五租約，辦理如附表所示之變更登記，包括繼
    承人及承租標示地號之變更；併請求被告應與原告就前項變更後之耕地，續訂書
    面租約，並協同原告辦理續定租約之登記，均屬無據，應予以駁回。
六、兩造其餘主張及其他攻擊防禦方法，均與判決基礎無影響，無一一審酌之必要，
    並此敘明。
七、據上論結，原告之訴為無理由，依民事訴訟法第七十八條，判決如主文。
中      華      民      國    八十九    年      八      月    二十八    日
                                        臺灣桃園地方法院民事第二庭
~B法      官  吳幸娥
右為正本係照原本作成
如對本判決上訴須於判決送達後廿日內向本院提出上訴狀
中      華      民      國    八十九    年      八      月     二十八   日
~B書  記  官  王恬如


司法院資訊處製作；財團法人民間司法改革基金會備份。
